臺灣高等法院高雄分院刑事判決　　　 96年度交上易字第113號
上　訴　人　臺灣高雄地方法院檢察署檢察官
上　訴　人
即　被　告　丙○○
輔　佐　人　乙○○
選任辯護人　林石猛律師
　　　　　　邱基峻律師
　　　　　　張宗琦律師
上列上訴人因被告過失致死案件，不服臺灣高雄地方法院95年度
交易字第351 號中華民國96年9 月29日第一審判決（起訴案號：
臺灣高雄地方法院檢察署95年度偵字第13062 號），提起上訴，
本院判決如下：
     主  文
上訴駁回。
     事  實
一、丙○○於民國95年4 月9 日上午5 時30分許，騎乘車牌號碼
    EVA- 306號輕型機車搭載其妻鄭美，沿高雄縣岡山鎮○○路
    由南向北方向行駛，行經上開路段102 號前時，本應注意機
    車行進中駕駛人應注意車前狀況，隨時採取必要之安全措施
    ，而依當時情形，天候晴、晨間暮光，柏油路面乾燥無缺陷
    ，亦無障礙物，視距良好，並無不能注意之情事，竟疏於注
    意車前狀況，適行人孫黃謹亦疏未注意靠邊行走反向行經該
    處，待丙○○發現孫黃謹時已不及煞車，其機車車頭遂直接
    撞及孫黃謹，致孫黃謹當場倒地並受有左撓骨骨折、肺部鈍
    挫傷、腹部出血及身體多處擦挫傷等傷害，嗣孫黃謹雖經先
    後送往國軍岡山醫院（下稱岡山醫院）及財團法人義大醫院
    （下稱義大醫院）急救，然因其原即罹患有大腸癌併肝轉移
    、嚴重貧血及凝血機能異常，且因前揭車禍撞擊導致其腹腔
    肝臟腫瘤破裂出血，終因失血性休克而於同日下午4 時5 分
    許不治死亡。
二、案經高雄縣政府警察局報請臺灣高雄地方法院檢察署檢察官
    偵查起訴。
     理  由
一、證據能力：
    後述關於證人等於審判外之陳述及卷附書證即書面之傳聞證
    據等部份，檢察官、被告已於本院審理調查上開證據時，就
    此證據能力均表示無意見（見本院卷第36、50頁），且本院
    認為以之作為本件論証之證據，均與待證事實具有關聯性，
    作為本案之證據亦屬適當，依刑事訴訟法第159 條之5 第1
    項規定，自得為證據。
二、訊據上訴人即被告丙○○固坦承有於上揭時、地騎乘機車行
    經該處之事實，惟否認上開過失致死犯行，辯稱：本件車禍
    伊無過失，伊騎機車不知有無撞到被害人，當時經過情形已
    想不起來，被害人在車禍當場沒有死，是後來從床鋪上摔下
    來，被害人死亡與伊無關云云；辯護意旨則陳：卷內並無直
    接證據足以證明被告所騎乘之機車有撞及被害人孫黃謹，且
    被告縱有撞及被害人，此係因被害人無端坐於快車道之故，
    被告就此應無過失，再被害人胸腹部並無外傷，而於岡山醫
    院急救時，曾自病床掉落地面，此始為導致被害人肝臟腫瘤
    破裂出血而失血性休克死亡之原因，是被害人之死亡應與本
    件車禍無涉，有因果關係中斷情形，另被害人生前曾經投保
    ，又罹有肝腫瘤之重症，疑有自殺意圖等語。經查：
(一)、被告確於上開時、地，其所騎乘上述車號輕機車之車頭撞及
    反向行經該處之被害人，致被害人當場倒地並受有左撓骨骨
    折、肺部鈍挫傷及腹部出血等傷害，嗣被害人經送往岡山醫
    院急救，再於同日上午9 時45分許經送往義大醫院急救，然
    因其原即罹患有大腸癌併肝轉移、嚴重貧血與凝血機能異常
    ，且腹腔肝臟腫瘤亦破裂出血，終因失血性休克而於同日下
    午4 時5 分許不治死亡等情，有道路交通事故現場圖（相驗
    卷第3 頁）、道路交通事故調查報告表(一)(二)（相驗卷第4 、
    5 頁）、道路交通事故現場蒐證照片（相驗卷第10至12頁）
    、岡山醫院95年11月9 日醫岡字第0950001002號函檢附被害
    人95 年4月9 日就診病歷資料（原審卷第84至93頁）、義大
    醫院95 年4月9 日診斷證明書（相驗卷第14頁）、義大醫院
    95年11月20日義醫字第09501284號函檢附被害人病歷資料（
    原審卷第63至82頁）、相驗筆錄（相驗卷第22頁）、臺灣高
    雄地方法院檢察署相驗屍體證明書（相驗卷73頁）、臺灣高
    雄地方法院法醫驗斷書暨勘驗照片（相驗卷第26至37頁）、
    法務部法醫研究所95年6 月12日法醫理字第0950001808號函
    檢附（95 ） 醫鑑字第0739號鑑定書（相驗卷第61至68頁）
    在卷足佐。
(二)、被告所騎乘之上述車號機車於本件車禍發生後，機車車頭位
    置之車籃處確有嚴重凹陷之情，業據證人即本件到場處理員
    警田家銘於原審證稱：「伊有於95年4 月9 日上午至高雄縣
    岡山鎮○○路102 號前處理車禍事件，卷附道路交通事故現
    場圖即係伊所製作，伊至現場時發現有1 輛機車倒在地上，
    路面並有1 條刮地痕，快車道則有散落的香，上開機車車頭
    前的籃子有凹陷的痕跡，伊判斷應該是受到撞擊所造成的」
    等語明確（原審卷第175 、176 頁），並有顯示上開機車車
    籃確有凹陷之照片可參（相驗卷第12頁），則被害人於上揭
    時、地，若非遭被告所騎乘之機車車頭直接撞擊，被告所騎
    乘之機車車頭車籃何以呈現凹陷狀，而被害人身體又何以受
    有上開多處擦挫瘀傷，甚且被害人所攜往寺廟拜拜之香又為
    何散落一地，以此等客觀情狀，均足以證明被告所騎乘之機
    車於上揭時、地確有撞擊被害人之事實。
(三)、按汽車行駛時，駕駛人應注意車前狀況，並隨時採取必要之
    安全措施，道路交通安全規則第94條第3 項定有明文。查本
    件被告考領有駕駛執照，理應熟知上揭交通規定，且依當時
    情況，天候晴、晨間暮光，柏油路面乾燥無缺陷，亦無障礙
    物，視距良好，有前揭道路交通事故調查報告表(一)在卷可參
    ，雖被告辯護人於本院所提出「日出日沒時刻表」（見本院
    卷第47頁）記載4 月9 日之日出時間（5 時45分），然本件
    車禍時間則在5 時30分許發生，參以南臺灣之春夏時節清晨
    之暮光，尚屬可供一般人辨認車前狀況之光線，足見被告並
    無不能注意之情事，然觀諸前揭道路交通事故現場圖及道路
    交通事故現場蒐證照片，本件肇事地點地面除一條刮地痕外
    ，並無任何煞車痕，顯見被告騎乘機車行經本件肇事地點時
    ，確實未注意車前狀況，致其發現被害人時已未及採取任何
    必要之安全措施，並導致其所騎乘機車之車頭直接撞擊被害
    人，被告就本件車禍之發生確有過失明確。又本件車禍事故
    經送請臺灣省高屏澎區車輛行車事故鑑定委員會鑑定肇事責
    任歸屬，該會亦認「一、郭潤鐘駕駛輕機車未注意車前狀況
    為肇事主因。二、行人孫黃謹未靠邊行走為肇事次因」，有
    該會95年7 月7 日高屏澎鑑字第950568號鑑定意見書在卷（
    相驗卷第70至72頁），復經臺灣省車輛行車事故覆議鑑定委
    員會進行覆議，該會亦認本件如屬行人在前行走被撞之情形
    ，則結論同前所鑑定，有該會95年12月13日府覆議字第0950
    101061號函在卷（原審卷第103 頁）。
(四)、證人鄭美即被告之妻於警詢雖陳述：「伊乘坐伊先生所騎乘
    之機車於行經本件肇事地點時，有見到被害人坐在快車道上
    」（相驗卷第6 、7 頁），惟其嗣於偵查中則證稱：「當時
    伊坐在後座，故發生撞擊之前伊並未看到被害人，伊係摔倒
    後回頭看，才看到被害人坐在快車道上」（相驗卷第18頁背
    面、第19頁），則其前後所述顯有出入，自難僅憑其於警詢
    中不甚明確之陳述，遽認被害人於本件車禍發生前即坐在快
    車道上而認被告就本件車禍之發生並無過失。又被害人雖因
    疏未靠邊行走，其就車禍發生亦與有過失，惟按汽車駕駛人
    對於防止危險發生之相關交通法令之規定，業已遵守並盡相
    當之注意義務，以防止危險發生，始可信賴他人亦能遵守交
    通規則並盡同等義務，若因此而發生交通事故，方得以信賴
    原則為由主張免除過失責任（最高法院88年度台上字第6549
    號判決意旨參照），本件被告既係違反相關交通法令規定以
    致肇事，而就交通事故之發生顯有過失，已如前述，依據上
    開說明，縱被害人對於本件交通事故之發生與有過失，惟被
    告亦不能據此即得主張解免其過失責任。至於證人即被害人
    之子甲○○於原審雖證述：「被害人發生車禍當天伊有在家
    ，被害人是5 點出門要去聖母宮拜拜及運動，伊的住處與聖
    母宮在嘉興路同一側，相距約100 至200 公尺，被害人出門
    後會先橫越嘉興路」等語（原審卷第238 、239 頁），然其
    亦證稱：「伊所稱被害人行走至聖母宮之路線係伊所猜測，
    伊未曾陪同被害人至聖母宮」等語（原審卷239 頁），則證
    人甲○○所證關於被害人於案發當日之行走路線一節，既屬
    證人所臆測，即難逕予採認，復參以被害人住處與其所欲前
    往之寺廟既係位於道路同側，且距離僅約100 至200 公尺，
    衡情被害人應無須以穿越2 次道路方式行走，足認被害人應
    係與被告反向行經該處而遭被告騎車撞擊，尚非穿越道路時
    遭被告騎車撞及，併此敘明。
(五)、本件車禍發生後，被害人先經送至岡山醫院急救，而於該院
    接受診療時，確曾發生自病床掉落至地面之情形，且隨即意
    識改變，經轉送義大醫院急救後仍不治死亡等情，固據證人
    即被告之女郭文瑜、證人即岡山醫院醫師黃基展及證人甲○
    ○於原審證述在卷（原審卷第169 、173 、24 0、241 頁）
    。惟：
 1、被害人甫經送至岡山醫院時，即有腹部疼痛現象，亦據證人
    黃基展於原審證述：「被害人是於95年4 月9 日凌晨5 點多
    因車禍經送至岡山醫院急救，當時是由伊進行初診，被害人
    表示有肢體上的痛，而當伊按壓被害人時，被害人亦表示胸
    部與腹部間有點疼痛，此部分病歷表之所以沒有記載，係因
    為被害人當時最疼痛的地方是在左手腕」等情在卷（原審卷
    第168 、170 頁），又本件鑑定證人即法務部法醫研究所法
    醫陳明宏於原審亦證稱：「腹腔肝臟腫瘤破裂出血時，如加
    以按壓，病人會感到疼痛，即使肝臟腫瘤剛破裂時也一樣，
    但沒有按壓則不一定會疼痛，至於痛的程度也沒有一定，因
    為肝臟沒有感覺神經，如果會感覺痛是因為腹膜神經撕裂所
    造成，是頓頓的痛，並不會劇痛」等語（原審卷第225 、22
    6 頁），足見被害人於車禍發生後甫經送至岡山醫院急救時
    ，其肝臟腫瘤即有破裂出血之情形，應堪認定。
 2、證人黃基展雖於原審證述：「後來伊有再去按壓被害人之胸
    腹部，但被害人都沒有再表示疼痛」（原審卷第170 頁），
    然就此部分，參以鑑定證人陳明宏於原審所證：「被害人一
    開始表示會痛，後來又表示不會痛，有可能是因為手腕疼痛
    蓋過腹部疼痛，因為肝臟腫瘤如有破裂出血，按壓時會痛就
    是會痛，不會因為按壓的時間不同而有痛或不痛之不同感覺
    ，僅有可能按壓到撕裂處會比較疼痛，遠離撕裂處就較不會
    痛」（原審卷第226 頁）等情以觀，自難僅以被害人嗣後未
    再表示腹部疼痛，即得逕謂其甫至岡山醫院時並無肝臟腫瘤
    破裂出血之情。
(六)、被害人於岡山醫院接受診療時，曾於坐在床邊時向證人甲○
    ○表示有頭痛等身體不適，並獨自去上廁所，待返回後又坐
    在床邊，旋即滑至床下坐在地上等情，業據證人甲○○於原
    審證稱：「被害人原本坐在床邊，後來表示頭痛、身體不舒
    服就去上廁所，回來後又坐在床邊，然後就滑到床底下坐在
    地上，護士就過來進行急救，當時伊都在旁邊，並沒有聽到
    撞擊的聲音，只聽到旁邊的人哇一聲」等語（原審卷第240
    、241 頁），而證人郭文瑜雖證述：「被害人係摔落至地上
    ，伊有聽到碰一聲」（原審卷第173 頁），然其於原審亦證
    稱：「伊並沒有看到被害人摔落至地上之情形，伊是聽到碰
    一聲就轉過頭去看，看到被害人屁股坐在地上，身體稍微傾
    斜，旁邊的人就用台語表示怎麼會摔在地上」（原審卷第17
    3 頁），又參以證人黃基展於原審所證：「伊是聽到病床處
    有叫聲便聞聲轉頭去看，看到被害人已經坐在地上，但因為
    伊沒有親眼目擊，被害人也曾經離開病床去上廁所，所以伊
    不知道被害人是突然從床上摔下來或沒有力氣坐在地上」（
    原審卷第169 頁）等情，則證人郭文瑜、黃基展既未親眼目
    擊被害人自病床上掉落至地面之過程，自以全程在旁並親眼
    目擊經過之證人甲○○上開證詞足認與事實相符。
(七)、關於被害人死因部分：
 1、鑑定證人陳明宏於原審證稱：「卷附法醫研究所鑑定書係由
    伊所製作，被害人是因為失血造成失血性休克死亡，至於失
    血的原因是因為腹腔肝臟腫瘤外力作用所造成，因為伊在進
    行鑑定時，卷附資料只有提及本件係因車禍事故造成，故伊
    當時判斷被害人死因應與車禍有關，但後來得知被害人於急
    救過程中曾自從床上摔落地面，故無法精準判斷究係何種原
    因造成，但歸納其可能性有三，其一：係車禍一發生時就已
    造成被害人肝臟腫瘤破裂出血，嗣後到醫院時因持續出血導
    致被害人頭暈、意識不清，故被害人跌至床下，其二：係車
    禍發生時，被害人之肝臟腫瘤僅係輕微破裂出血，但在醫院
    時因摔至床下，造成肝臟腫瘤撕裂點擴大，故出血量加快、
    增多，其三：係本件車禍發生時並未造成被害人肝腫腫瘤破
    裂出血，係在醫院時跌至床下才導致破裂出血」等語（原審
    卷第221 、224 、225 頁）。
 2、被害人經送至岡山醫院急救時，即曾向醫生表示腹部疼痛，
    復於向其子甲○○表示頭痛後，旋即於上完廁所後坐於床邊
    時突自床邊滑落坐於地面，並隨即意識改變等情，已如前述
    ，並參以證人黃基展及鑑定證人陳明宏於原審所證：「腫瘤
    之組織脆性較高，稍微力量即可造成腫瘤破裂」（原審卷第
    171 、221 頁）等情，堪認被害人於車禍發生時其肝臟腫瘤
    即有輕微破裂出血，待經送至醫院急救時，因其腫瘤破裂處
    持續出血達一定程度，遂導致其頭暈、身體不適且意識改變
    ，並因而於其坐在床邊時自床邊滑落地面，蓋本件車禍撞擊
    力量甚大（由前述被告所騎乘之機車車籃嚴重凹損，及肇事
    地點地面並無任何煞車痕可知），則被害人之肝臟腫瘤未因
    此造成破裂，反因嗣後自床邊滑落坐至地面即破裂大量出血
    並隨即導致意識改變，實與經驗法則有悖，另有鑑定證人陳
    明宏於原審所證：「如果一定要排除可能性，就是被害人跌
    落床下造成肝臟腫瘤出血之可能性較小，因為這樣變化過程
    太快」（原審卷第225 頁）等情可參。
(八)、辯護意旨雖以被害人胸腹部並無外傷，而主張被害人之肝臟
    腫瘤破裂出血與本件車禍無涉云云；然經原審就此函詢法務
    部法醫研究所結果，據該所函覆稱：「腹壁係肌肉組織所構
    成，有相當之可柔軟性及伸展性，遭鈍傷時雖會隨外部施力
    所產生之應變力方向而伸展變形，然在應變力消失後又會回
    復原狀，不一定可見殘留之外傷；反之腫瘤組織脆性極大，
    稍施壓力即產生明顯應變力方向組織破壞，極易因此產生出
    血；故本件被害人胸腹部外觀以肉眼觀察結果雖未發現外傷
    ，但卻發生腹腔內肝腫瘤組織破裂出血，此一狀況經驗上並
    非少見」等語，有該所96年3 月12日法醫理字第0960000523
    號函1 紙在卷可參（原審卷第131 頁），並據鑑定證人陳明
    宏於原審證述明確（原審卷第223 、224 頁），則上開辯護
    意旨所陳尚屬無據；又被害人既因遭被告騎車撞擊致其肝臟
    腫瘤破裂出血，終因失血性休克死亡，則其死亡結果與被告
    之上開過失行為間，顯然有相當因果關係。
(九)、辯護意旨另陳被害人生前已有投保，又罹有嚴重肝腫瘤，而
    主張被害人有自殺意圖云云。惟被害人生前確曾向保險公司
    投保，固據證人甲○○於原審結證無訛（原審卷242 頁），
    另被害人於本件車禍發生前確罹有肝臟腫瘤，亦如前述，然
    被害人係於步行前往鄰近寺廟拜拜、運動途中遭被告騎機車
    不慎撞及（業如前述），又參以保險係現今社會個人風險管
    理之普遍方式，乃為免突遭意外事故驟生鉅額費用所為之危
    險分擔，則辯護意旨僅以被害人生前曾經投保，臆測被害人
    即有自殺意圖云云，顯然無據。
(十)、綜上所述，被告所辯上情，並非可採。本件事證明確，被告
    上開過失致死犯行，堪以認定。
三、核被告所為，係犯刑法第276 條第1 項之過失致人於死罪。
    原審因而適用刑法第2 條第1 項前段、刑法第276 條第1 項
    、修正前刑法第41條第1 項前段，罰金罰鍰提高標準條例第
    1 條前段、修正前罰金罰鍰提高標準條例第2 條，現行法規
    所定貨幣單位折算新臺幣條例第2 條，中華民國96年罪犯減
    刑條例第2 條第1 項第3 款、第7 條、第9 條等規定，並審
    酌被告騎乘機車，本應謹慎注意遵守交通規則，以維自身及
    其他參與道路交通者之安全，詎被告竟疏未注意車前狀況而
    不及採取必要之安全措施，遂因而過失肇事並造成被害人死
    亡此一無法彌補之結果，其犯罪情節自難謂輕微，復被告迄
    今仍未與被害人家屬達成和解，被害人家屬喪親之痛及所受
    之損害尚未獲得彌補，惟考量被告已年屆74歲，且前無犯罪
    前科紀錄（卷附臺灣高等法院被告前案紀錄表可考），被害
    人就車禍之發生亦與有過失等一切情狀，量處被告有期徒刑
    10月，並敘明被告之犯罪時間為95年4 月9 日，而於被告犯
    罪後，中華民國96年罪犯減刑條例業於96年6 月15日經立法
    院三讀通過，並經總統府公布生效，則被告之犯罪時點既在
    96年4 月24 日 之前，且其所犯之罪核與中華民國96年罪犯
    減刑條例第2條 第1 項之規定相符，復無同條例第3 條之除
    外情事存在，自應依該條例第2 條第1 項第3 款、第7 條之
    規定，減其宣告刑二分之一為有期徒刑5 月，並依同條例第
    9 條之規定，諭知易科罰金之執行標準（修正前刑法第41條
    第1 項前段原規定：「犯最重本刑為5 年以下有期徒刑以下
    之刑之罪，而受6 個月以下有期徒刑或拘役之宣告，因身體
    、教育、職業、家庭之關係或其他正當事由，執行顯有困難
    者，得以1 元以上3 元以下折算一日，易科罰金。」，且被
    告行為時之易科罰金折算標準，依修正前罰金罰鍰提高標準
    條例第2 條前段（現已刪除）之規定，本係就其原定數額提
    高為100 倍折算1 日，故被告行為時之易科罰金折算標準乃
    以銀元300 元折算1 日，經折算後應以新臺幣900 元折算為
    1 日。惟修正後刑法第41條第1 項前段則改以：「犯最重本
    刑為5 年以下有期徒刑以下之刑之罪，而受6 個月以下有期
    徒刑或拘役之宣告者，得以新臺幣1, 000元、2,000 元或
    3,000 元折算一日，易科罰金。」，乃就易科罰金之折算標
    準予以提高。從而，比較修正前、後所定之易科罰金折算標
    準，當以修正前之規定較有利於被告，應併依刑法第2 條第
    1 項前段之規定，適用行為時即修正前之舊法）。
四、經核原審上開認事用法，核無不合，量刑亦屬允當。被告上
    訴意旨否認犯罪，指摘原判決不當，並無理由，應予駁回。
    至於辯護意旨雖陳被告應適用刑法第59條減輕其刑等語（見
    本院卷第45頁反面-46 頁、51頁），然按刑法第59條之酌量
    減輕其刑，必於犯罪之情狀，在客觀上足以引起一般同情，
    認為即予宣告法定低度刑期，猶嫌過重者，始有其適用，若
    屬法定刑內科刑之標準，不得據為酌量減輕之理由（最高法
    院51年台上字第899 號判例要旨足參），被告辯護意旨主張
    「被告因本件車禍亦受傷，且被害人對於車禍發生亦有過失
    ，請依刑法第59條減輕其刑」等情，依據上開說明，均屬對
    於被告科刑審酌事項，本院無從適用刑法第59條減輕其刑，
    附此敘明。
據上論斷，應依刑事訴訟法第368條，判決如主文。
本案經檢察官方娜蓉到庭執行職務。
中　　華　　民　　國　　96　　年　　12　　月　　25　　日
                  刑事第一庭    審判長法  官  郭雅美
                                      法  官  莊崑山
                                      法  官  張意聰
以上正本證明與原本無異。
本判決不得上訴。
中　　華　　民　　國　　96　　年　　12　　月　　25　　日
　　　　　　　　　　　　　　　　　　　書記官  呂素珍
附錄本判決論罪科刑法條：
刑法第276 條第1 項
因過失致人於死者，處2 年以下有期徒刑、拘役或2 千元以下罰
金。
